【裁判字號】    96,訴,651
【裁判日期】    970320
【裁判案由】    拆屋還地
【裁判全文】
臺灣新竹地方法院民事判決               96年度訴字第651號
原      告  甲○○
訴訟代理人  洪大明律師
被      告  乙○○
上列當事人間拆屋還地事件，本院於民國97年3月6日言詞辯論終
結，判決如下：
    主      文
被告應將坐落新竹市○○段五三四地號土地上如附圖所示B1部分
，面積一三七平方公尺之地上物拆除，並將前開土地返還原告。
訴訟費用由被告負擔。
本判決第一項於原告以新台幣壹佰壹拾伍萬元為被告供擔保，得
假執行。但被告如以新台幣參佰肆拾貳萬伍仟元為原告預供擔保
，得免為假執行。
    事實及理由
一、原告主張：緣坐落新竹市○○段534地號土地（下稱系爭土
    地）係原告所有，被告未經土地所有權人之同意，竟於其上
    搭建房屋、居住使用，並無法律上之正當權源。按所有人對
    於無權占有者，得請求返還之。對於妨害其所有權者，得請
    求除去之。民法第767條定有明文。本件被告既無正當合法
    權源占用原告之所有土地，自應拆屋還地，以保障原告所有
    權之完整。又被告辯稱其與新竹縣政府間存有租賃契約，並
    不實在，此由新竹縣政府96年11月19日府財產字第09601603
    18號函，已明示：「二、查旨揭縣有土地，因乙○○女士與
    本府並無訂定租賃契約，係為無權占用，本府自93年7月1日
    至95年12月31日間以半年為一期向其收取土地使用補償金。
    三、本府收取土地使用補償金之性質係占用人因無法律上之
    原因而使用縣有土地，獲得相當於租金之利益，致縣有土地
    權益受損，依民法第179 條不當得利法則，應負返還使用期
    間所受利益。」等語，可得而知。再依最高法院88年台上字
    第3311號民事判決，亦認：「按政府許可民眾在河川地耕作
    或為其他使用，係屬國家統治權行使之公法上行政行為，並
    非雙方平等之私法契約行為，使用費則係管理機關因許可使
    用河川公有土地，向使用人徵收之規費，並非租金。」、「
    至使用補償金，乃係被上訴人依據其所定『國有非公用不動
    產被占用處理要點』向占用人追收占用期間之不當得利，亦
    非租金。」等情。從而，被告辯稱其與新竹縣政府間存有租
    賃關係乙節，自無足採。為此聲明：如主文第一項所示；願
    供擔保請准宣告假執行。
二、被告則以：系爭土地原為新竹縣政府所有，原告於民國（下
    同）96年5月1日始依現況標得縣有土地，而系爭土地上之建
    物早在38年間即已存在，且被告為取得優先承購權並與新竹
    縣政府簽有租賃契約，依法被告應擁有優先承購權，然新竹
    縣政府故意隱瞞其與被告間有土地租賃關係存在之事實，而
    未依法函文告知被告優先承購一事，是依買賣不破租賃之法
    理，且現場係現況標售，原告明知現況標售有其複雜性仍敢
    承標，造成現今之糾葛亦須承擔此風險，被告已依行政訴訟
    程序尋求救濟依訴願法審議中，希望能暫緩審理以免被告受
    寒風露宿無棲身之所等語，資為抗辯。並聲明：原告之訴駁
    回。
三、得心證之理由：
（一）原告主張系爭土地為其所有，被告在系爭土地如附圖所示
      B1部分，面積137平方公尺土地上有地上物占有使用等情
      ，業據提出地籍圖謄本、土地登記謄本為證，並經本院履
      勘現場及囑託新竹市地政事務所派員會同現場測量屬實，
      製有勘驗筆錄及土地複丈成果圖附卷可稽，被告對此亦不
      爭執，堪信原告前開主張為真實。
（二）按所有人對無權占有或侵奪其所有物者，得請求返還之。
      對於妨害其所有權者，得請求除去之。民法第767條定有
      明文。又以無權占有為原因，請求返還土地者，占有人對
      土地所有權存在之事實無爭執，而僅以非無權占有為抗辯
      者，土地所有權人對其土地被無權占有之事實無舉證責任
      ，占有人自應就其取得占有係有正當權源之事實證明之。
      此有最高法院85年度台上字第1120號判決可資參照。依此
      ，原告主張被告係屬無權占有，既為被告所否認，自應由
      被告就其占有系爭土地係有合法權源之有利於己事實，負
      舉證之責任。
（三）被告雖辯稱系爭房屋係伊於91、92年間向訴外人曾石川購
      得，而系爭土地係原告於96年5月1日向新竹縣政府以現況
      標得，被告所有系爭房屋自始即已存在系爭土地上，且被
      告與新竹縣政府訂有租賃契約，依法對系爭土地應有優先
      承購權，依買賣不破租賃之法則，原告應承擔此一風險云
      云，並提出新竹縣縣有土地土地補償金收入繳款書、新竹
      縣政府96年8月22日府財產字第0960119424號函、新竹縣
      政府標售縣有土地公告、台灣電力公司新竹區營業處函、
      新竹縣縣有土地承租申請書等件為證。惟查，被告所提出
      之前揭93年7月9日新竹縣縣有土地承租申請書上並無經原
      土地所有權人即新竹縣政府核准承租之記載，另收入繳款
      書載明為「土地補償金」等字，並非租金，均無法證明其
      與新竹縣政府就系爭土地間訂有租約。再經本院依職權函
      詢新竹縣政府就系爭土地是否有按期向被告收取土地補償
      金及該補償金之性質為何？覆以：「查旨揭縣有土地，因
      乙○○女士與本府並無訂定租賃契約，係為無權占用，本
      府自93年7月1日至95年12月31日間以半年為一期向其收取
      土地使用補償金。本府收取土地使用補償金之性質係占用
      人因無法律上之原因而使用縣有土地，獲得相當於租金之
      利益，致縣有土地權益受損，依民法第179條不當得利法
      則，應負返還使用期間所受利益。」等語，有新竹縣政府
      96年11月19日府財產字第0960160318 號函在卷可稽（第
      25頁），足見被告雖於93年7月9日向新竹縣政府申請承租
      系爭土地，惟並未經新竹縣政府同意，且新竹縣政府自93
      年7月1日起至95年12月31日係以半年為一期向被告收取無
      權占用系爭土地之不當得利金。從而，被告與原告之前手
      新竹縣政府間，就系爭土地並無租賃關係存在應堪認定，
      是被告以買賣不破租賃及其就系爭土地有優先承購權為抗
      辯，顯非可採。又被告另以其已對新竹縣政府提出刑事告
      訴及行政訴訟為由，申請本院停止審理，亦無法律上理由
      ，尚難准許，併予敘明。
四、縱上所述，被告辯稱其對系爭土地有優先承購權及與新竹縣
    政府訂有租約，而主張有權占有云云，為不可採。從而，原
    告本於物上請求權之法律關係，請求被告將系爭土地上如附
    圖所示B1部分、面積137平方公尺之地上物拆除，並將占用
    土地返還原告，洵屬有據，應予准許。
五、本件事證已臻明確，二造其餘攻擊及防禦方法，核與判決之
    結果無影響，爰不一一論述，併予敘明。
六、原告陳明願供擔保，聲請宣告假執行，核無不合，爰酌定相
    當擔保金額准許之，並依職權宣告被告預供擔保，得免為假
    執行。
七、結論：原告之訴為有理由，依第78條、第390條第2項、第39
    2條第2項，判決如主文。
中    華    民    國    97    年    3    月     20    日
                  民事第二庭    法  官  楊明箴
以上正本係照原本作成。
如對本判決上訴，須於判決送達後20日內向本院提出上訴狀。
中    華    民    國    97    年    3    月     20    日
                                書記官  龔紀亞


司法院資訊處製作；財團法人民間司法改革基金會備份。
